最高法院民事判決　　　　　　　九十四年度台上字第三八八號
　　上　訴　人　乙○○
　　　　　　　　　　　　之2、.
　　　　　　　　甲○○
　　　　　　　　　　　　號2樓.
　　　　　　　　丁○○
　　共　　　同
　　訴訟代理人　邱松根律師
　　被 上訴 人　丙○○
　　　　　　　　　　　　弄7號.
上列當事人間請求遷讓房屋等事件，上訴人對於中華民國九十二
年九月十七日臺灣高等法院臺中分院第二審判決（九十一年度上
字第二四二號），提起上訴，本院判決如下：
    主  文
原判決關於命上訴人乙○○、甲○○再為給付並命上訴人丁○○
連帶給付；暨駁回上訴人乙○○、甲○○給付新台幣三百五十三
萬九千八百七十八元，及自民國八十九年九月二十二日起至九十
年十月七日止，按每月新台幣七十五萬元計算之損害金並命上訴
人丁○○連帶給付之上訴，暨各該訴訟費用部分均廢棄，發回台
灣高等法院台中分院。
上訴人乙○○、甲○○其他上訴駁回。
第三審訴訟費用，除發回部分外，由上訴人乙○○、甲○○負擔
。
    理  由
本件被上訴人主張：上訴人乙○○、甲○○於民國（下同）八十
五年一月一日邀同上訴人丁○○為連帶保證人，與伊訂立存放危
險物品及分裝用地租賃契約，向伊承租坐落台中縣沙鹿鎮○○段
犁分小段六四之一地號土地如第一審判決附圖（以下稱附圖）所
示之建物、工作物，約定每月租金按承租人之灌氣量計收，即承
租人每灌氣一公斤，應給付新台幣（下同）零點五元，自第七個
月起，承租人每月最低灌氣量應在一千五百噸以上，縱未達該最
低灌氣量，仍應按該最低灌氣量計收租金，即每月租金應按七十
五萬元計算。惟上訴人乙○○、甲○○自八十九年三月起即未依
約給付租金，迄至八十九年八月止，共積欠租金四百五十萬元，
扣除其於法院提存之三十六萬零一百二十二元、三十萬元、三十
萬元，尚欠三百五十三萬九千八百七十八元，任催不理，自應如
數給付租金並由上訴人丁○○負連帶給付之責任。另乙○○、甲
○○違反兩造租賃契約第四條約定，將系爭建物轉讓於第一審共
同被告和協工程股份有限公司（下稱和協公司）使用，茲以起訴
狀繕本之送達，為終止租賃契約之意思表示等情。爰依租賃物返
還請求權、債務不履行之損害賠償請求權、物上請求權及連帶保
證之法律關係，求為命：（一）上訴人乙○○、甲○○應將坐落
台中縣沙鹿鎮○○段犁分小段六四之一地號土地上之建物及工作
物，即同小段一一七八建號、門牌台中縣沙鹿鎮○○路二四之七
二號、鋼骨鋼筋混凝土造之一層、如附圖所示斜線部分面積合計
四三一．九六平方公尺建物。如附圖所示Ａ部分面積四十二平方
公尺之鐵皮屋。如附圖所示Ｂ部分面積二四二平方公尺之鋼管架
分裝平台。如附圖所示Ｃ部分面積二三七平方公尺之儲油槽。如
附圖所示Ｄ部分面積四十二平方公尺之鋼管架分裝平台。如附圖
所示Ｅ部分面積五十五平方公尺之雙層貨櫃屋。如附圖所示Ｆ部
分面積十平方公尺之遮陽棚遷讓交還於伊。（二）上訴人甲○○
應將申請台中縣政府以中縣營字第一一五八八０號核准在前項建
物所設立之「中台煤氣分裝場」營利事業之營業登記，向台中縣
政府辦理遷出或註銷之變更登記。（三）上訴人乙○○、甲○○
應給付三百五十三萬九千八百七十八元及自八十九年九月二十二
日起至九十年十月七日止，按每月以七十五萬元計算之損害金。
暨再自九十年十月八日起至遷讓交還第一審判決主文第一項所示
之建物及工作物及原判決主文第二項所示之工作物之日止，按月
給付二十萬元之損害金。（四）上訴人丁○○就前項給付應與上
訴人乙○○、甲○○連帶給付被上訴人之判決。
上訴人則以：（一）兩造訂立租賃契約時，乙○○、甲○○僅向
被上訴人承租系爭土地，地上建物係乙○○出資興建，非被上訴
人所有，僅係被上訴人未經乙○○同意而私自將地上建物登記於
其名義。（二）兩造於八十五年十二月十二日復約定：同業間有
「拼價」情形發生時租金以每公斤○．五元降價五分之一計算，
而自八十九年三月起，乙○○、甲○○所經營事業之同一供銷階
層間確實有從事價格競爭之情事。且兩造訂立租賃契約後復約定
租金按實際銷售量計算，並非約定每月租金為七十五萬元。（三
）乙○○、甲○○並未將所經營之中台煤氣分裝場及設備轉租或
讓與予第一審共同被告和協公司。同意書之訂立係因伊等經營之
中台煤氣分裝場積欠和協公司貨款四千六百餘萬元，為擔保和協
公司債權，故協議由甲○○將部分相關設備以一千零二十四萬七
千七百三十一元讓與和協公司，再由和協公司將設備出租與甲○
○，該同意書僅係一紙書面而已，並未真正將設備讓與。中台煤
氣分裝場實際上仍由乙○○等人經營，否認有違約情事。（四）
兩造間之租約期限以被上訴人與系爭土地所有人之租賃期限為期
限，而被上訴人與系爭土地所有權人，於八十九年六月五日終止
租賃契約，被上訴人自無法再與乙○○、甲○○簽訂延長租約期
限，伊等因需續租系爭土地，在無法判斷何人有出租權下，即與
系爭土地所有權人訂立租約並給付租金迄今等語，資為抗辯。原
審將第一審所為被上訴人部分敗訴之判決廢棄，改判如被上訴人
之所聲明，並維持第一審所為上訴人敗訴之判決，駁回上訴人之
上訴，無非以：本件被上訴人主張其與上訴人乙○○、甲○○訂
立租約，以上訴人丁○○為連帶保證人，約定每月租金按承租人
灌氣量計收，即承租人每灌氣一公斤，應給付零點五元，自第七
個月起，承租人每月最低灌氣量應在一千五百噸以上，縱未達該
最低灌氣量，仍按該最低灌氣量計收租金，即每月以七十五萬元
計租之事實，已據其提出兩造自認為真正之「存放危險物品及分
裝用地租賃契約書」為證，被上訴人雖於八十五年十二月十二日
立具切結書，記載為：如同業間有「拼價」事情發生，立切結書
人願將租金每公斤以○．五元降五分之一價錢，按比率計算，如
平息，再恢復原價為○．五元計算」。然上訴人並不能舉證證明
有關切結書之情事發生，故兩造之租金仍應按原契約約定以每月
七十五萬元計算。又上訴人乙○○、甲○○自八十九年三月起截
至八十九年八月止，共積欠租金三百五十三萬九千八百七十八元
未繳，有存證信函可稽，自應如數繳納，並由上訴人丁○○負連
帶給付之責。又系爭土地上之如附圖斜線部分之建物、Ａ部分之
鐵皮屋、Ｂ部分及Ｄ部分之鋼管架分裝平台、Ｃ部分儲油槽、Ｅ
部分雙層貨櫃屋、Ｆ部分遮陽棚，已經另案確定判決確認為非上
訴人乙○○所有，有台灣台中地方法院九十年度訴字第一三五一
號確定判決可憑，且建物亦已登記被上訴人為所有權人，自不能
徒以乙○○曾就興建上開建物為一部分之出資，遽認乙○○就系
爭建物擁有所有權。又依兩造契約第四條第二款載明：「未經甲
方（即出租人即被上訴人丙○○）同意，乙方（即承租人即上訴
人乙○○、甲○○）不得將土地全部或一部轉租、出借、頂讓，
或以其他變相方法由他人使用土地。」其立約目的，為免第三人
利用租賃標的物，致影響出租人之租賃物返還請求權之行使，茲
被上訴人主張上訴人乙○○、甲○○違反上開契約約定意旨，將
系爭建物轉讓於和協公司使用之事實，已據提出上訴人不爭之同
意書為憑，且依該同意書觀之，和協公司依買賣之法律關係已取
得系爭土地上相關設備所有人之地位，對系爭建物、設備立於間
接占有人之地位。如和協公司先行對甲○○行使租賃物返還請求
權，則必影響被上訴人租賃物返還請求權之行使。則被上訴人以
上訴人乙○○、甲○○違反上開契約約定之趣旨，為屬違約，據
以本件訴狀繕本之送達，即八十九年九月十五日終止系爭租約，
自為法之所許。再按租賃契約係債權契約，出租人不以租賃物之
所有人為限，而自兩造訂立租賃契約迄今，上訴人即承租人乙○
○、甲○○仍使用系爭租賃契約之標的物，尚未向原出租人之被
上訴人為終止契約後交還租賃物之行為或表示，基於債之相對性
，自仍應向原出租人之被上訴人負擔租賃契約之承租人責任。至
縱其另向土地所有權人承租系爭土地，係其與訴外人即土地所有
權人蘇財后間之契約關係，不影響其與原出租人之被上訴人間因
本件租賃契約所生之權利義務。況上訴人乙○○等三人就已經過
期之租期內之租金尚未給付，現復使用系爭租賃物，自不得藉詞
拒絕給付租金。又兩造間之租約既經被上訴人合法終止，上訴人
即負有返還租賃物之義務，亦負有除去租賃物上之負擔，回復原
狀之義務。如未依約履行返還租賃物之義務，即違背民法第四百
五十五條規定之義務，致出租人受有相當於租金之損害，應負相
當於租金之損害賠償責任。則被上訴人本於租賃物返還請求權、
債務不履行之損害賠償及連帶保證之法律關係，請求上訴人乙○
○、甲○○返還租賃物及自土地上遷出，即（一）上訴人乙○○
、甲○○應遷讓交還坐落台中縣沙鹿鎮○○段犁分小段六四之一
地號土地上之建物及工作物，即同小段一一七八建號、門牌台中
縣沙鹿鎮○○路二四之七二號、鋼骨鋼筋混凝土造之一層、如附
圖所示斜線部分面積合計四三一．九六平方公尺建物。如附圖所
示Ａ部分鐵皮屋、Ｂ部分及Ｄ部分之鋼管架分裝平台、Ｃ部分之
儲油槽、Ｅ部分之雙層貨櫃屋、Ｆ部分之遮陽棚。（二）上訴人
甲○○應就申請台中縣政府以中縣營字第一一五八八０號核准在
前項建物所設立之「中台煤氣分裝場」營利事業之營業登記，向
台中縣政府辦理遷出或註銷之變更登記。（三）上訴人乙○○、
甲○○應給付租金三百五十三萬九千八百七十八元及自八十九年
九月二十二日起至九十年十月七日止，按每月七十五萬元計算之
損害金。暨再自九十年十月八日起至遷讓交還第一審判決主文第
一項所示之建物及工作物及原判決主文第二項所示之工作物之日
止，按月給付二十萬元計算之損害金。（四）上訴人丁○○應就
前項給付與上訴人乙○○、甲○○負連帶給付之責，為屬正當，
均應予准許等詞，為其判斷之基礎。
一、關於廢棄發回部分：〔即原判決關於命上訴人乙○○、甲○
○再為給付（命上訴人丁○○連帶給付）暨駁回上訴人乙○○、
甲○○給付三百五十三萬九千八百七十八元及自八十九年九月二
十二日起至九十年十月七日止，按每月七十五萬元計算之損害金
，（命上訴人丁○○連帶給付）之上訴部分〕
查原審一方面命上訴人乙○○、甲○○應自九十年十月八日起至
遷讓交還第一審判決主文之建物、工作物及原判決主文第二項所
示之工作物之日止，按月再給付二十萬元之損害金（並命上訴人
丁○○負連帶給付之責）；一方面又維持第一審所為命上訴人乙
○○、甲○○自八十九年九月二十二日起至九十年十月七日止按
月給付七十五萬元計算之損害金（並命上訴人丁○○負連帶給付
之責）之判決，已嫌互相矛盾。何以損害金之認定，前者為每月
二十萬元為相當；後者為每月七十五萬元為相當，未見原審於判
決理由項下，說明其心證之所得及其所憑之依據，率為上訴人不
利之判決，亦有判決不備理由之違法。再者，上訴人迭次辯稱：
兩造八十五年十二月十二日復約定：同業間有「拼價」情形發生
時租金以每公斤○．五元降價五分之一計算。而自八十九年三月
起，乙○○、甲○○所經營事業之同一供銷階層間確實有從事劇
烈價格競爭之情事；且兩造訂立租賃契約後復改約定租金按實際
銷售量計算等語（見原審卷第六十七、一００頁；第一審卷第一
宗第一四八頁），並提出為被上訴人所不否認其於八十五年十二
月十二日所立之切結書、收租明細表及舉證人江進忠、陳金洲為
證，自屬重要攻擊方法。則究兩造間之租金計算之標準為何？亦
有待進一步詳查審認之必要。乃原審未遑詳查，遽為上訴人敗訴
之判決，亦嫌疏略。上訴論旨，執以指摘原判決關此部分不當，
求予廢棄，非無理由。
二、關於駁回上訴部分：（即原判決關於維持第一審主文第一項
命上訴人乙○○、甲○○應將系爭土地上建物及工作物遷讓（含
坐落土地）交還被上訴人；暨關於命上訴人乙○○、甲○○遷讓
交還被上訴人儲油槽；及命上訴人甲○○辦理營利事業之營業登
記遷出或註銷之變更登記部分）
原審本於上述理由而為此部分上訴人敗訴之判決，經核於法並無
違背。上訴論旨，仍就原審取捨證據、認定事實及解釋契約之職
權行使，暨其他與判決結果不生影響理由，指摘原判決關此部分
不當，求予廢棄，非有理由。又第一審共同被告和協公司部分已
於第二審與被上訴人成立訴訟上和解，併此敘明。
據上論結，本件上訴為一部有理由，一部無理由。依民事訴訟法
第四百七十七條第一項、第四百七十八條第二項、第四百八十一
條、第四百四十九條第一項、第七十八條，判決如主文。
中　　華　　民　　國　九十四　年　　三　　月　　三  　日
                      最高法院民事第三庭
                          審判長法官  朱　錦　娟
                                法官  顏　南　全
                                法官  許　澍　林
                                法官  袁　靜　文
                                法官  劉　福　聲
      本件正本證明與原本無異
                                      書  記  官
中　　華　　民　　國　九十四　年　　三　　月　 十五 　日
                                                      Ｃ
